【裁判字號】    98,台上,757
【裁判日期】    980430
【裁判案由】    給付價金等
【裁判全文】
最高法院民事判決              九十八年度台上字第七五七號
上  訴  人  丙○○○
訴訟代理人  林 穆 弘律師
上  訴  人  中國人壽保險股份有限公司
法定代理人  丁 ○ ○
訴訟代理人  楊 金 順律師
被 上訴 人  甲    ○
            乙 ○ ○
共      同
訴訟代理人  陳 昌 羲律師
上列當事人間請求給付價金等事件，上訴人對於中華民國九十七
年八月十二日台灣高等法院第二審判決（九十六年度重上字第五
七一號），提起上訴，本院判決如下：
    主  文
原判決關於命上訴人為給付及駁回其上訴暨各該訴訟費用部分廢
棄，發回台灣高等法院。
    理  由
本件被上訴人主張：伊於民國八十九年十一月二十一日向訴外人
和恕建設股份有限公司（下稱和恕公司）及上訴人購買該公司興
建之預售屋致和園大樓第六樓及地下室編號五四、五五、五六號
停車位之預售屋（下稱系爭房屋）暨其坐落之基地即台北市○○
區○○段四小段第九、九之二、十、十之一、十三、十四、十五
、十五之一、十六、十六之一、十六之二、十七、十七之一、十
七之二、十八、十八之一、十八之二地號等十七筆土地應有部分
（下稱系爭土地），雙方分別簽訂房屋預定買賣契約書及土地預
定買賣契約書，約定房屋價金新台幣（下同）四千六百九十萬元
，土地價金八千七百十萬元，合計一億三千四百萬元。而伊於繳
納房地價金六千四百十萬元後，始知所買受之房地，業遭查封及
強制執行，而陷於給付不能。按系爭土地買賣契約與房屋買賣契
約具有連帶不可分關係，任何一方就其中一份契約違約，視為二
份契約均違約。伊催告和恕公司及上訴人履行買賣契約無果，乃
於九十三年十二月十四日通知解除系爭土地買賣契約，契約既已
解除，上訴人自應連帶返還伊已交付之土地價金四千一百六十萬
元，並依約賠償土地總價百分之二十之違約金一千七百四十二萬
元等情，爰求為命上訴人丙○○○、中國人壽保險股份有限公司
（下稱中國人壽公司）連帶給付被上訴人甲○或乙○○五千九百
零二萬六千五百元及其中二千二百四十五萬七千五百元自八十九
年十二月十一日起，九百二十萬四千元自九十年七月三日起，九
百九十四萬五千元自九十一年七月三十一日起，一千七百四十二
萬元中國人壽公司自九十四年二月五日起，丙○○○自九十五年
二月八日起，均至清償日止，按年息百分之五計算之遲延利息之
判決（被上訴人另請求丙○○○給付一千七百四十二萬元自九十
四年二月五日起至九十五年二月七日止，按年息百分之五計算之
利息部分，業經原審改判駁回被上訴人之訴確定）。
上訴人則以：系爭土地買賣契約與房屋買賣契約為聯立關係，並
非連帶關係。和恕公司未履行房屋買賣契約，不致造成伊違約。
又伊係各自負擔相關土地之給付義務，而非連帶或不可分。契約
解除後僅須就自己土地部分之價金負返還義務。而被上訴人未證
明其損害，逕請求按土地售價百分之二十計付違約金，顯屬過高
等語，資為抗辯。
原審廢棄第一審判決關於駁回被上訴人請求中國人壽公司、丙○
○○連帶給付甲○或乙○○二千二百四十五萬七千五百元自八十
九年十二月十一日起；九百二十萬四千元自九十年七月三日起；
九百九十四萬五千元自九十一年七月三十一日起，均至九十三年
十二月二十一日止，按年息百分之五計算之利息部分，改判命中
國人壽公司、丙○○○為連帶給付；並維持第一審判決關於命中
國人壽公司、丙○○○連帶給付甲○或乙○○五千九百零二萬六
千五百元及其中四千一百六十萬六千五百元自九十三年十二月二
十二日起；一千七百四十二萬元，中國人壽公司自九十四年二月
五日起、丙○○○自九十五年二月八日起，均至清償日止，按年
息百分之五計算之利息部分，駁回其上訴（其中命中國人壽公司
、丙○○○連帶給付甲○或乙○○係經原判決予以更正），無非
以：被上訴人與和恕公司簽訂房屋買賣契約，同時與和恕公司、
中國人壽公司、丙○○○簽訂系爭土地買賣契約，購買系爭建物
及其基地，被上訴人依系爭土地買賣契約，於八十九年十二月十
一日支付二千二百四十五萬七千五百元，九十年七月三日支付九
百二十萬四千元，九十一年七月三十一日支付九百九十四萬五千
元，合計四千一百六十萬六千五百元。惟致和園大樓（含系爭房
屋）於九十二年八月五日遭台灣台北地方法院查封拍賣，大樓之
基地中屬丙○○○所有部分，自同年四月二十三日至九十三年六
月二十三日，亦遭財政部台北市國稅局中正稽徵所為禁止處分及
法務部行政執行署查封，為兩造所不爭執。系爭土地買賣契約第
十一條第四款約定「…本契約與該房屋預定買賣契約具有連帶不
可分關係，任何一方如對本契約或該房屋預定買賣契約書有構成
違約時，視為兩契約全部違約。對於兩契約之一為解除、終止時
，其效力均及於兩契約全部」；系爭房屋買賣契約第二十條第四
款亦有相似規定，足見系爭土地與房屋買賣契約之內容雖有別，
但違約事由則具有共通性質，如其中一契約不能履行時，視為二
契約均違約。被上訴人就房屋與基地分別簽訂買賣契約，房屋由
和恕公司為出賣人，基地則由和恕公司、中國人壽公司與丙○○
○為出賣人，然締約目的係使被上訴人取得房屋與基地所有權，
如僅取得房屋或基地所有權，不能達買賣契約之本旨。故房屋買
賣契約如有違約，視同土地買賣契約亦違約。致和園大樓於九十
二年八月一日獲核發使用執照後，同年八月五日即遭法院查封拍
賣。嗣被上訴人於九十三年十一月二十三日與同年十二月一日催
告和恕公司於七日內履約未果，和恕公司就房屋買賣契約業已違
約，依系爭土地買賣契約第十一條第四款約定，和恕公司、中國
人壽公司與丙○○○就土地買賣契約亦發生違約事由。則被上訴
人於九十三年十二月十四日通知解除系爭房屋及土地之買賣契約
，於法並無不合。次查不動產遭執行查封，在法院撤銷查封前，
係處於給付不能狀態。於眾地主與他人合建大廈時，就地主而言
，既以提供完整之大廈建築基地為其債務本旨，多數地主應分別
就其分擔之給付協同履行，全部給付始克完成。系爭土地買賣契
約既以和恕公司、中國人壽公司、丙○○○為出賣人，自須全體
出賣人分別履行土地移轉義務，全部給付義務始完成履行。且系
爭土地買賣契約第十一條第二款約定：「本契約土地乙方（和恕
公司及上訴人）保證產權清楚，絕無一地數賣或佔用他人土地。
訂約後發覺該土地產權有上述糾紛致影響甲方（被上訴人）權益
時，甲方得定相當期限催告乙方解決，倘逾期乙方仍不解決時，
甲方得解除本契約」，而丙○○○之土地自九十二年四月二十三
日至九十三年六月二十三日，亦陸續遭禁止處分與查封，丙○○
○顯然未能履行給付房屋坐落之土地「產權清楚」之義務。縱中
國人壽公司願單獨移轉土地應有部分與被上訴人，仍無從認為係
依債務本旨為全部之給付。被上訴人於九十三年十一月二十三日
與同年十二月一日催告和恕公司、中國人壽公司與丙○○○於七
日內履行系爭土地買賣契約未果，再於九十三年十二月十四日通
知解除該契約，亦屬有據。再按數人依法律或法律行為，有同一
債權，而各得向債務人為全部給付之請求者，為連帶債權；又數
人負同一債務，明示對於債權人各負全部給付之責任者，為連帶
債務，民法第二百八十三條、第二百七十二條第一項分別定有明
文。被上訴人共同購買系爭土地，訴請上訴人金錢賠償，其債權
雖有多數，但具有連帶關係，被上訴人主張其為連帶債權，上訴
人並無異議，應認被上訴人之主張為可採。又如上所述，和恕公
司、中國人壽公司與丙○○○就系爭房屋之基地須協同履行給付
義務，如一人違約，全體出賣人均負違約責任，自已明示關於返
還土地價金與給付違約金負連帶責任意旨，故於契約解除後，中
國人壽公司與丙○○○就系爭土地買賣價金四千一百六十萬六千
五百元及違約金一千七百四十二萬元負連帶清償責任。又按約定
之違約金額過高者，法院得減至相當之數額，為民法第二百五十
二條所明定。系爭土地買賣契約第十二條第二、三款約定：「乙
方違反第十一條第二款約定者，甲方得解除本契約。解約時乙方
除應將甲方已繳之土地價款及遲延利息全部退還甲方外，並應同
時賠償土地總價款百分之二十之違約金予甲方，但該應賠償之金
額超過已繳價款者，則以甲方已繳價款為限。」、「甲、乙之一
方違約時，他方當事人除依前二款之一為請求外，不得另行請求
損害賠償。」，足見此違約金之約定，為損害賠償預定性質。茲
審酌系爭土地位於台北市○○地段之仁愛路，價值不斐且具有發
展潛力，出賣人拖延多年仍未履約，致被上訴人損害持續增加，
並斟酌房屋部分亦有相同給付違約金之約定，而系爭土地總價八
千一百萬元、被上訴人已付四千一百六十萬六千五百元等情，被
上訴人請求給付違約金一千七百四十二萬元，尚屬適當。末按契
約解除時，受領之給付為金錢者，應附加自受領時起之利息償還
之；應付利息之債務，其利率未經約定，亦無法律可據者，週年
利率為百分之五，民法第二百五十九條第二款、第二百零三條分
別定有明文。被上訴人解除系爭契約後，請求返還已支付之上開
土地價金，自得附加各自支付日起，按年息百分之五計算之利息
。又違約金部分之遲延利息，支付命令係於九十四年二月四日送
達中國人壽公司，九十五年二月七日送達丙○○○，應分別自九
十四年二月五日、九十五年二月八日起算。從而，被上訴人訴請
中國人壽公司、丙○○○連帶給付甲○或乙○○如上開聲明所示
部分，為有理由，應予准許等詞，為其判斷之基礎。
按數人負同一債務，明示對於債權人各負全部給付之責任者，為
連帶債務；無該項明示時，連帶債務之成立，以法律有規定者為
限，民法第二百七十二條定有明文。是以連帶債務，必當事人間
有明示或法律有規定，始能成立。查兩造間所訂之土地買賣契約
書第十一條第四款、第十一條第二款僅約定房屋及土地買賣契約
書具有連帶不可分關係及和恕公司、丙○○○與中國人壽公司應
保證土地產權清楚等情，並未「明示」丙○○○與中國人壽公司
就返還土地價款及給付違約金應負連帶責任。原審率憑上開契約
之約定，遽命丙○○○、中國人壽公司連帶返還系爭土地價金四
千一百六十萬六千五百元及違約金一千七百四十二萬元本息，於
法不無可議。次查，所謂連帶債權，係指多數債權人對債務人有
同一債權，各得向債務人請求為全部之給付，而債務人對於其中
任何一人為清償即可使債權債務全歸於消滅者而言。其特徵乃在
於該數個債權為同一債權，亦即具有共同之目的，故其內容自須
同一。而其成立，或依法律規定，或依法律行為，此觀民法第二
百八十三條、第二百八十六條之規定自明。本件被上訴人主張其
對於上訴人享有之系爭返還土地價金及支付違約金之債權，是否
具有共同之目的，且其內容為同一，而為同一債權？上訴人對被
上訴人中之一人為給付，他人之債權是否同歸消滅？又其成立，
究係基於何項法律規定，抑依據何法律行為？原審未詳為調查審
認並說明其理由，徒以被上訴人共同購買系爭土地，具有連帶關
係，其對上訴人訴請金錢賠償，主張其為連帶債權，上訴人並無
異議云云，遽認被上訴人對上訴人之系爭返還土地價金及支付違
約金之債權，性質為連帶債權，尚嫌速斷。上訴論旨，指摘原判
決於其不利部分為不當，求予廢棄，非無理由。
據上論結，本件上訴為有理由。依民事訴訟法第四百七十七條第
一項、第四百七十八條第二項，判決如主文。
中    華    民    國  九十八  年    四    月   三十   日
                      最高法院民事第一庭
                          審判長法官  蕭  亨  國
                                法官  葉  勝  利
                                法官  高  孟  焄
                                法官  鄭  玉  山
                                法官  許  正  順
      本件正本證明與原本無異
                                      書  記  官
中    華    民    國  九十八  年    五    月   十九   日
                                                     ｍ


司法院資訊處製作；財團法人民間司法改革基金會備份。
